ACORDAO-COMPLETO-2522109

ACÓRDÃO 3152/2021 ATA 49/2021 - PLENÁRIO

VISTOS, relatados e discutidos estes autos de Solicitação do Congresso Nacional, oriundo do ofício 297/2021/CFFC-P, no qual o Exmo. Sr. Deputado Federal Áureo Ribeiro, Presidente da Comissão de Fiscalização Financeira e Controle da Câmara dos Deputados (CFFC/CD) , encaminha a Solicitação de Fiscalização nº 52/2019, a qual requer do TCU a realização de fiscalização para examinar a regularidade da gestão administrativa e controle patrimonial do Museu Nacional (MN) , que é uma unidade integrante da Universidade Federal do Rio de Janeiro (UFRJ) .
ACORDAM os Ministros do Tribunal de Contas da Unia¿o, reunidos em Sessa¿o do Plena¿rio, ante das razo¿es expostas pelo Relator, em:
9.1. conhecer da presente solicitação, por estarem preenchidos os requisitos de admissibilidade previstos nos arts. 38, inciso I, da Lei 8.443/1992, 232, inciso III, do Regimento Interno do TCU e 4º, inciso I, alínea "b", da Resolução-TCU 215/2008; 
9.2.  autorizar, nos termos do art. 38, inciso I, da Lei 8.443/1992 c/c art. 239 do Regimento Interno do TCU, a realização de auditoria acerca dos "contratos celebrados após o incêndio" no âmbito do Museu Nacional, com escopo direcionado especialmente para os mecanismos de governança, controles e transparência existentes, bem como quanto à gestão de riscos que esteja sendo adotada;
9.3.  enviar cópia desta deliberação e informar ao Exmo. Sr. Deputado Federal Áureo Ribeiro, Presidente da Comissão de Fiscalização Financeira e Controle da Câmara dos Deputados (CFFC/CD) que:
9.3.1. acerca da avaliação dos atos de gestão e de controle relativos ao registro e inventário dos bens culturais do Museu Nacional, este Tribunal realizou ação de controle no processo TC Processo 041.083/2018-0, julgado pelo Acórdão 1243/2019-TCU-Plenário, que contém, nos seus subitens 9.2.2, "r", e 9.3.2, encaminhamentos que tratam do Inventário Nacional dos Bens Culturais Musealizados e do Cadastro Brasileiro de Bens Musealizados Desaparecidos;
9.3.2. conforme o Acórdão 2477/2021-TCU-Plenário, o TCU examinará, no processo de Acompanhamento TC Processo 042.463/2021-1, as medidas adotadas pelo Grupo de Trabalho Interministerial então instituído por meio do Decreto 10.175/2019, que tinha como um dos objetivos implementar sistema de inventário nacional de bens dos museus; 
9.3.3. tão logo sejam apreciados os processos TC-Processo 042.463/2021-1 e TC-Processo 038.295/2021-0 e concluído o trabalho da fiscalização ora autorizada, e apreciado o correspondente processo, os resultados e as medidas adotadas pelo Tribunal serão levados ao seu conhecimento;
9.4. encaminhar ao solicitante, em complemento às informações acima descritas, cópia das peças processuais indicadas pela unidade técnica na instrução reproduzida no relatório que fundamenta este Acórdão;
9.5.  considerar a presente solicitac¿a¿o parcialmente atendida e atribuir aos TC Processo 042.463/2021-1 e Processo 038.295/2021-0 os atributos de Solicitac¿a¿o do Congresso Nacional, nos termos do artigo 14, III, da Resoluc¿a¿o-TCU 215/2008;
9.6.  manter, nos termos do art. 6º da Resolução-TCU 215/2008, o presente processo aberto até o atendimento integral do pedido.

Solicitação do Congresso Nacional em que se requer a realização de ato de fiscalização e controle para verificar a regularidade da gestão administrativa e controle patrimonial do Museu Nacional.

Museu Nacional da UFRJ - MEC; Universidade Federal do Rio de Janeiro.

3. Interessados/Responsáveis:
3.1. Responsável: Universidade Federal do Rio de Janeiro (33.663.683/0001-16).

13.1. Ministros presentes: Walton Alencar Rodrigues (na Presidência), Benjamin Zymler, Augusto Nardes (Relator), Aroldo Cedraz, Raimundo Carreiro, Bruno Dantas e Vital do Rêgo.
13.2. Ministro-Substituto convocado: Marcos Bemquerer Costa.
13.3. Ministro-Substituto presente: André Luís de Carvalho.

AUGUSTO NARDES

Adoto como relatório a instrução lavrada no âmbito da Secretaria de Controle Externo da Educação, da Cultura e do Desporto (peças 12/14) :
"INTRODUÇÃO
Trata-se do ofício 297/2021/CFFC-P (peça 2) , por meio do qual o Exmo. Sr. Deputado Federal Áureo Ribeiro, Presidente da Comissão de Fiscalização Financeira e Controle da Câmara dos Deputados (CFFC/CD) , encaminha a Solicitação de Fiscalização n. 52/2019 (peças 3 e 4) .
O documento encaminhado, de autoria do Deputado Federal Luiz Philippe de Orleans e Bragança, requer do TCU a realização de fiscalização para examinar a regularidade da gestão administrativa e controle patrimonial do Museu Nacional (MN) , que é uma unidade integrante da Universidade Federal do Rio de Janeiro (UFRJ) . 
histórico
A Proposta de Fiscalização e Controle (PFC) 52/2019 se deu em decorrência do incêndio ocorrido em setembro de 2018 no Museu Nacional, que ocasionou perda do acervo composto de vinte milhões de peças. Segundo o autor da proposição, tais peças nunca foram registradas sistematicamente em sua totalidade (peça 4, p. 2) .  
O autor ainda questiona a ausência de manutenção no prédio do Museu e possível falha de gestão, tanto quanto à causa do incêndio, como quanto às medidas saneadoras.
EXAME DE ADMISSIBILIDADE
Os arts. 4º, inciso I, da Resolução-TCU 215/2008 e 232, inciso III, do Regimento Interno do TCU conferem legitimidade a Presidente de comissão parlamentar, quando por ela aprovada, para solicitar a realização de fiscalização. 
Assim, legítima a autoridade solicitante, cabe o conhecimento do expediente como solicitação do Congresso Nacional.
EXAME TÉCNICO
Resumidamente, a par das peças 3 e 4, é possível concluir que a solicitação de fiscalização possui dois objetos centrais, quais sejam (grifos inseridos) :
1.1. avaliar os "atos de gestão e de controle relativos ao registro e inventário dos bens culturais do Museu Nacional"; e 
1.2. avaliar a "conservação, manutenção e reconstrução [do Museu Nacional], inclusive quanto à lisura dos contratos celebrados após o incêndio, à capacidade executória das empresas contratadas, dentre outras possíveis irregularidades".
Quanto ao primeiro objeto (registro e inventário dos bens) , extrai-se da peça 3 os seguintes excertos (grifos inseridos) :
Na justificação da proposição, o autor informa que, em face do incêndio ocorrido, em setembro de 2018, no Museu Nacional - o qual era considerado o quinto maior museu do mundo - houve a perda do acervo integrado por cerca de vinte milhões de peças que compreendiam artefatos brasileiros e itens de diversas culturas do mundo, incluindo Egito, Grécia, Roma, América Pré-colombiana e tantas outras peças que foram representadas numa das mais antigas e importantes Coleções Arqueológicas do planeta.
Contudo, segundo o autor, "essas coleções jamais foram sistematicamente registradas" e, "em especial, as valiosíssimas coleções arqueológicas não receberam a atenção e nem o cuidado dos profissionais que eram lotados nas dependências do Museu Nacional".
O autor reputa como "gravíssima irregularidade" o fato de o Museu Nacional não possuir sequer um inventário do acervo. Salienta que registrado perante o IPHAN há "apenas a Coleção Arqueológica Balbino de Freitas e a Coleção de Manuscritos da Torah, perfazendo pouco mais de mil itens de um acervo estimado em vinte milhões de peças".
Aduz que "Nos registros do IPHAN, aliás, obrigatórios para qualquer Museu, constam um total de 1.170 peças do primeiro inventário em 1948 e apenas 09 peças do segundo inventário, de 1998".
Indaga o proponente o motivo pelo qual "o IPHAN, como órgão fiscalizador, se eximiu durante tantas décadas de cobrar que o Museu Nacional apresentasse o Livro Tombo (inventário) da mais importante coleção do Brasil".
Ressalta que a falta de inventário completo do acervo pode "encobrir furtos, danos, mau uso e extravio de valiosíssimo material, uma vez que dificulta grandemente que se saiba o que havia (ou não) de fato sob custódia da instituição".
Assim, o autor entende necessário investigar também o IPHAN, por não ter exigido inventários/livros tombos do Museu Nacional, uma vez que, de um total estimado em vinte milhões de peças, apenas 1179 possuíam registro no IPHAN. E destas 1179 peças, 1170 foram registradas em 1948.
 (...) 
ampara a competência desta Comissão para exercer a fiscalização e controle contábil, financeiro, orçamentário, operacional e patrimonial, no Ministério da Educação, [...], bem como no IPHAN, órgão ligado ao Ministério do Turismo, a fim de apurar possíveis irregularidades quanto aos registros e inventários dos bens culturais integrantes do acervo do Museu Nacional 
 (...) 
Dessa forma, a execução da presente PFC dar-se-á mediante a realização, pelo TCU, de fiscalização para avaliar os atos de gestão e de controle relativos ao registro e inventário dos bens culturais do Museu Nacional (...) 
Em relação ao segundo objeto da SCN (contratos celebrados após o incêndio) , assim consta na peça 3 (grifos inseridos) :
Relata, ainda, o proponente a existência de falhas na gestão do Museu Nacional, localizado no Palácio Imperial, que merecem apuração, tais como a falta de manutenção do prédio, negligências com relação ao patrimônio histórico, incluindo o palácio que abriga o museu, a lisura dos contratos celebrados após o incêndio, a capacidade executória das empresas contratadas, dentre outras irregularidades.
 (...) 
verificar a regularidade da gestão administrativa e do controle patrimonial do Museu Nacional, tanto antes do incêndio que destruiu a maior parte de seu acervo e respectivo prédio histórico, quanto após a tragédia, notadamente quanto à lisura dos contratos celebrados depois do incêndio, à capacidade executória das empresas contratadas, à execução dos recursos para a reconstrução do Museu Nacional dentre outras irregularidades
 (...) 
Na situação específica da presente PFC, o nobre autor aponta irregularidades no registro, conservação e manutenção de bens culturais e patrimoniais do Museu Nacional, vinculado à UFRJ e a utilização de recursos financeiros e orçamentários para a reconstrução do referido museu bem como possíveis falhas quanto à lisura dos contratos celebrados após o incêndio, à capacidade executória das empresas contratadas, dentre outras irregularidades.
Quanto ao primeiro ponto (registro e inventário dos bens) , considera-se que o Tribunal já tratou adequadamente da questão quando da auditoria realizada no TC Processo 041.083/2018-0, cujo objeto foi "Levantamento para verificar as condições de segurança do patrimônio nos museus sob responsabilidade de órgãos ou entidades federais, bem como identificar os principais riscos e oportunidades de melhoria na gestão patrimonial e orçamentária desses equipamentos culturais".
Referido processo foi julgado pelo Acórdão 1243/2019-TCU-Plenário, relator André Luís de Carvalho, que, no que ora interessa, determinou que, sob a coordenação geral da Casa Civil da Presidência da República e com o eventual apoio técnico do Instituto Brasileiro de Museus (Ibram) , o Ministério da Educação, dentre outros órgãos, adotasse medidas para a correção de indícios de irregularidades, a exemplo de "os sistemas destinados ao controle de bens musealizados seriam deficientes e desprovidos da adequada base de dados para recepcionar e integrar o Inventário Nacional dos Bens Culturais Musealizados, além de os museus não utilizarem o Cadastro Brasileiro de Bens Musealizados Desaparecidos" (item 9.2.2, "r" da deliberação) .
Além disso, foi determinado ao Ibram que (item 9.3.2) promovesse "os devidos estudos para a formalização de parceria [...], com vistas à implementação de sistema destinado à realização de Inventário Nacional de Bens Culturais Musealizados, nos termos do art. 2º, § 1º, da Resolução Normativa 1, de 2014 (item V.3.2 do relatório de levantamento) ".
No citado item V.3.2 do relatório daquela auditoria (peça 62 do TC Processo 041.083/2018-0) é descrito o achado "Da ausência de base de dados que recepcione e integre o Inventário Nacional dos bens culturais musealizados". No achado "V.3.3-Não utilização, pelos museus, do Cadastro Brasileiro de Bens Musealizados Desaparecidos" do mesmo relatório, também se examinou a questão de registro e inventário de bens.
Verificou-se naquele processo que a problemática era histórica, sistêmica e abrangia de forma geral todas as instituições museológicas, e não apenas o Museu Nacional.
O cumprimento do citado Acórdão 1243/2019-TCU-Plenário foi monitorado no TC Processo 037.034/2019-7, recentemente julgado pelo Acórdão 2477/2021-TCU-Plenário. No preâmbulo desta deliberação consta o seguinte (grifos inseridos) :
Considerando que a SecexEducação teria assinalado que os gestores da Secretaria-Executiva da Casa Civil da Presidência da República teriam constituído o Grupo de Trabalho Interministerial - GTI pelos órgãos e entes apontados no referido Acórdão 1243/2019-TCU-Plenário, por meio do Decreto n.º 10.175, de 2019, para tratar dos aspectos indicados no TC Processo Processo 041.083/2018-0 em reuniões periódicas realizadas, durante o ano de 2020, com o acompanhamento pelos representantes do TCU;
Considerando que a SecexEducação teria anotado que o atendimento ao referido Acórdão 1243/2019-TCU-Plenário teria sido distribuído por metas estratégicas no correspondente plano de ação e elas seriam atingidas, ao longo dos anos subsequentes à aprovação do referido plano de ação, não apenas pelos museus sob a responsabilidade das universidades federais, mas também pelos museus vinculados aos demais ministérios abrangidos pelo aludido Decreto n.º 10.175, de 2019;
Considerando que a unidade técnica teria anotado o cumprimento dos itens 9.1 e 9.7 do Acórdão 1243/2019-TCU-Plenário, já que tanto o Ministério da Educação e a Casa Civil da Presidência da República teriam apresentado os planos para os museus universitários e os demais museus federais, respectivamente;
Considerando, contudo, que a unidade técnica teria anotado estar em cumprimento as determinações prolatadas pelos itens 9.2, 9.3, 9.4, 9.5 e 9.6 do aludido Acórdão 1243/2019-TCU-Plenário;
Considerando que a SecexEducação teria apontado a necessidade de o TCU promover o acompanhamento sobre as medidas a serem colocadas em prática nos próximos anos e sobre a constituição e atuação do grupo interministerial permanente focado em obter as melhorias para os museus federais, salientando a necessidade da realização de diagnóstico censitário para levantar as informações atinentes aos museus federais ainda não abrangidos pelos trabalhos até então realizados;
Considerando, contudo, que, para esse fim, a unidade técnica teria proposto a autuação do correspondente processo de acompanhamento, nos termos do art. 241 do RITCU, sem prejuízo do arquivamento do presente processo;
Com estes fundamentos, no Acórdão 2477/2021-TCU-Plenário foi determinada a autuação do processo de acompanhamento com vistas a verificar o alcance das metas propostas no Plano de Ação apresentado.
O processo de Acompanhamento foi autuado sob TC Processo 042.463/2021-1, de responsabilidade desta SecexEducação.
Diante do contexto exposto, tem-se que o primeiro objeto da presente SCN, acerca dos atos de gestão e de controle relativos ao registro e inventário dos bens culturais do Museu Nacional, já foi objeto de exames pelo TCU, devendo esta informação ser apresentada à Comissão de Fiscalização Financeira e Controle da Câmara dos Deputados (CFFC/CD) .
Relativamente ao segundo objeto da SCN (contratos celebrados após o incêndio) , primeiramente é preciso anotar que as informações encaminhadas ao Tribunal são imprecisas e genéricas, não indicando elementos que permitam a melhor compreensão das possíveis irregularidades que deram azo à proposta de fiscalização.
Embora na peça 4, p. 3, conste que "outros problemas são relatados no levantamento documental em anexo", tais materiais não tinham sido recebidos no Tribunal. Apenas em 23/11/2021, com a interveniência da Assessoria Parlamentar (ASPAR) do Tribunal, foi possível obter tal documentação, juntada à peça 11.
Em apertada síntese, o "levantamento documental" apresenta cópia de uma manifestação que aparentemente foi apresentada ao Ministério Público Federal (peça 11, p. 6-19) , além de proposta de empresa (peça 11, p. 31-47) , listagem de contratos, termos e aditivos contratuais.
Mesmo em face desses novos documentos, não restaram claramente demonstradas as possíveis impropriedades relacionadas ao Museu.
De todo modo, tratando-se de solicitação do Congresso Nacional, é necessário prever ação de controle no Plano Operacional, que finalizará em março de 2023, desta SecexEducação. 
Assim, manifesta-se favoravelmente à solicitação de fiscalização quanto ao objeto "contratos celebrados após o incêndio", de forma que o pedido seja plenamente atendido.
Veja-se que o Planejamento Operacional da SecexEducação apresenta o indicador de homens-dia (HD) negativos, o que indica que é insuficiente a capacidade operacional disponível para executar todas as ações pactuadas pela unidade. 
Tal situação decorre parcialmente do atendimento de outras Solicitações do Congresso Nacional (SCN) . Atualmente estão sendo realizadas duas auditorias decorrentes de SCN, respectivamente, TC Processo 015.091/2021-0, que trata de fiscalização na política de educação superior na modalidade à distância, e TC Processo 030.256/2021-6, que trata de auditoria nas ações da Secretaria Especial da Cultura e entidades vinculadas. 
Assim, considerando as restrições da força de trabalho, o Planejamento Operacional já aprovado e com o objetivo de oferecer o melhor resultado possível na fiscalização ora proposta, esta SecexEducação sugerirá que o trabalho seja realizado entre abril de 2022 a março de 2023. 
Ainda, desde já se considera que a auditoria a ser realizada deverá ter escopo direcionado especialmente para os mecanismos de governança, controles e transparências existentes (Linhas de Defesa) , bem como quanto à gestão de riscos que esteja sendo adotada pela UFRJ/MN, mormente considerando a fiscalização que a Controladoria-Geral da União (CGU) vem realizando, abaixo detalhada.
INFORMAÇÕES ADICIONAIS
Cabe mencionar que o relator do pedido, Deputado Elias Vaz, entendeu que a PFC deveria ser encaminhada somente ao TCU (o parlamentar proponente havia incluído pedido ao Ministério Público) , tendo em vista a previsão constitucional, nos arts. 70 e 71, da atribuição de competência para realizar fiscalização financeira, operacional, patrimonial, dentre outras, das entidades da administração direta e indireta da União (peça 3, p. 6) .
Adicionalmente, ao justificar a oportunidade da fiscalização, o relator afirmou ter apurado que foram autorizados, no orçamento da União, entre 2019 e 2021, R$ 58,7 milhões para a ação "7XE1 - Reconstrução e Modernização do Museu Nacional", no âmbito da UFRJ (peça 3, p. 5) , tendo sido pagos R$ 53,6 milhões.
Convém observar que este TCU apreciou recentemente representação (TC Processo 022.623/2019-1) que tratou de "indícios de irregularidades em vários programas constantes da pasta do Ministério da Educação", trazendo à baila, dentre outros eventos, o incêndio no Museu Nacional.
Acerca especificamente do Museu Nacional, assim constou no Voto do ministro-relator Augusto Nardes (peça 108 do TC Processo 022.623/2019-1, grifos inseridos) :
52.	Quanto às informações relativas ao incêndio no Museu Nacional, o MEC registrou que não há evidência conhecida por parte da gestão atual acerca de conchavos em prejuízo do referido museu. A propósito, este Tribunal e o Ministério da Justiça já estão atuando na averiguação dos fatos do aludido incêndio.  	
53.	Este Tribunal, no âmbito do TC Processo 033.784/2018-3, realizou auditoria de conformidade nas instalações e processos afetos ao Museu Nacional (MN) e à Universidade Federal do Rio de Janeiro (UFRJ) , com o objetivo de apurar responsabilidades pelo incêndio ocorrido em 2/9/2018, o qual encontra-se em fase de análise das razões de justificativa dos responsáveis e das determinações realizadas aos órgãos. 
54.	Registro que na condução dos trabalhos de fiscalização, foi identificada a existência de perícias em andamento a cargo das autoridades competentes: Polícia Federal e Corpo de Bombeiros Militar do Estado do Rio de Janeiro - Cbmerj. Além disso, a 10ª. Vara Federal Criminal do Rio de Janeiro deferiu o compartilhamento de provas do Inquérito Policial - IPL 5022922-48.2018.4.02.5101/RJ com a equipe de auditoria.
55.	Desse modo, entendo oportuno comunicar ao representante que as medidas pertinentes já estão em andamento neste Tribunal.
Assim, no Acórdão 1985/2021-TCU-Plenário deliberou-se por informar ao Ministério da Educação que o Tribunal realizou, por meio do TC Processo 033.784/2018-3, auditoria de conformidade nas instalações e processos afetos ao Museu Nacional (MN) e à Universidade Federal do Rio de Janeiro (UFRJ) , com o objetivo de apurar responsabilidades pelo incêndio.
A citada auditoria realizada no TC Processo 033.784/2018-3 se encontra pendente de julgamento. No entanto, tal processo não adentrou em aspectos que pudessem ser relacionados com o objeto desta SCN.
Consigna-se que na Representação TC Processo 038.295/2021-0 o Ministério Público junto ao TCU (MPTCU) também menciona, de forma bem pontual, supostas irregularidades administrativas envolvendo a recuperação do Museu Nacional, a exemplo de "indisponibilidade de espaços para que os funcionários/servidores do museu nacional desempenhem suas funções". Este processo foi conhecido pelo ministro-relator Augusto Nardes e está em fase de realização de diligências.
Por fim, registra-se que esta Unidade Técnica obteve informação preliminar de que a CGU recentemente realizou fiscalização quanto à situação do Museu Nacional, tendo sido definidas as seguintes questões de auditoria:
1) A formalização do Acordo de Cooperação, relacionado ao Projeto Museu Nacional Vive, atende aos requisitos legais?
2) As atividades de controle da ação de recuperação do Palácio de São Cristóvão (Museu Nacional) , executadas pela estrutura da governança do Projeto Museu Nacional Vive, são adequadas?
3) As execuções de recursos públicos para a realização de contratações visando à recuperação do Museu Nacional estão de acordo com os requisitos legais?
4) Os controles em relação à guarda do acervo recuperado do Museu Nacional são adequados?
A auditoria da CGU está em fase de análises, sem previsão de conclusão.
CONCLUSÃO
Consoante o consignado na seção Exame Técnico, tem-se que a solicitação do Congresso Nacional em exame tem duas questões como objeto, quais sejam, os "atos de gestão e de controle relativos ao registro e inventário dos bens culturais do Museu Nacional" e "a "conservação, manutenção e reconstrução [do Museu Nacional], inclusive quanto à lisura dos contratos celebrados após o incêndio, à capacidade executória das empresas contratadas, dentre outras possíveis irregularidades".
Em relação à primeira questão, avalia-se que o assunto já foi objeto de exame pelo Tribunal no Acórdão 1243/2019-TCU-Plenário, monitorado pelo Acórdão 2477/2021-TCU-Plenário. Ainda, as providências que devem ser realizadas pelos Órgãos Superiores, que envolvem também o registro e inventário dos bens musealizados, são objeto de ação mediante processo de tipo Acompanhamento (TC Processo 042.463/2021-1) .
Quanto à segunda questão, não há nenhum processo do TCU que tenha tratado especificamente dos "contratos celebrados após o incêndio". Assim, propõe-se a realização de ação de controle quanto a este objeto, com escopo direcionado especialmente para os mecanismos de governança, controles e transparência existentes (Linhas de Defesa) , bem como quanto à gestão de riscos que esteja sendo adotada pela UFRJ/MN. 
No entanto, considerando as restrições de força de trabalho desta Secretaria e o Planejamento Operacional já aprovado, sugere-se que sua realização ocorra entre abril de 2022 a março de 2023.
Ainda, para subsidiar a Comissão de Fiscalização Financeira e Controle da Câmara dos Deputados, devem ser encaminhados os seguintes documentos processuais:
1.3. instrução de mérito (peça 234) e pronunciamento parcialmente divergente (peça 235) do TC Processo 033.784/2018-3, ainda pendente de julgamento, que trata de "Auditoria de conformidade nas instalações e processos afetos ao Museu Nacional (MN) e à Universidade Federal do Rio de Janeiro (UFRJ) , com o objetivo de apurar responsabilidades pelo incêndio ocorrido em 2/9/2018"; 
1.4. relatório de mérito (peça 62) , Relatório, Voto, Declaração de Voto e Acórdão (peças 67-70) do TC Processo 041.083/2018-0, atualmente encerrado, que tratou de "Levantamento para verificar as condições de segurança do patrimônio nos museus sob responsabilidade de órgãos ou entidades federais, bem como identificar os principais riscos e oportunidades de melhoria na gestão patrimonial e orçamentária desses equipamentos culturais";
1.5. instrução de mérito (peça 61) e Acórdão (peça 71) do TC Processo 037.034/2019-7, recentemente julgado, que trata de "Monitoramento do Acórdão 1243/2019-TCU-Plenário";
1.6. instrução de mérito (peça 103) , Relatório, Voto e Acórdão (peças 107-109) do TC Processo 022.623/2019-1, encerrado, que tratou de "Indícios de Irregularidades em vários programas constantes da pasta do Ministério da Educação";
1.7. representação do MPTCU (peça 1) , instrução preliminar (peça 5) e despacho do relator (peça 7) do TC Processo 038.295/2021-0, em fase de diligências, que trata de "Representação formulada pelo MP/TCU acerca de supostas irregularidades administrativas envolvendo a recuperação do Museu Nacional".
PROPOSTA DE ENCAMINHAMENTO
Diante do exposto, submete-se à consideração superior a presente solicitação do Congresso Nacional, formulada por intermédio do ofício 297/2021/CFFC-P (peça 2) , por meio do qual o Exmo. Sr. Deputado Federal Áureo Ribeiro, Presidente da Comissão de Fiscalização Financeira e Controle da Câmara dos Deputados (CFFC/CD) , encaminhou a Proposta de Fiscalização n. 52/2019 (peças 3 e 4) , de autoria do Deputado Luiz Philippe de Orleans e Bragança, sugerindo encaminhar o presente processo ao Gabinete do Ministro Walton Alencar Rodrigues, relator da LUJ correspondente ao Ministério da Educação, com proposta de:
1.8.       conhecer da presente solicitação, por estarem preenchidos os requisitos de admissibilidade previstos nos arts. 38, inciso I, da Lei 8.443/1992, 232, inciso III, do Regimento Interno do TCU e 4º, inciso I, alínea "b", da Resolução-TCU 215/2008; 
1.9.       realizar, nos termos do art. 38, inciso I, da Lei 8.443/1992 c/c art. 239 do Regimento Interno do TCU, auditoria acerca dos "contratos celebrados após o incêndio" no âmbito do Museu Nacional, com escopo direcionado especialmente para os mecanismos de governança, controles e transparência existentes, bem como quanto à gestão de riscos que esteja sendo adotada, prevendo-se a realização dos trabalhos entre abril de 2022 a março de 2023;
1.10.     dar ciência da decisão que vier a ser adotada ao Exmo. Sr. Deputado Federal Áureo Ribeiro, Presidente da Comissão de Fiscalização Financeira e Controle da Câmara dos Deputados (CFFC/CD) , informando-lhe que:
1.10.1.       acerca da avaliação dos atos de gestão e de controle relativos ao registro e inventário dos bens culturais do Museu Nacional, este Tribunal realizou ação de controle no processo TC Processo 041.083/2018-0, julgado pelo Acórdão 1243/2019-TCU-Plenário, que contém, nos seus subitens 9.2.2, "r", e 9.3.2, encaminhamentos que tratam do Inventário Nacional dos Bens Culturais Musealizados e do Cadastro Brasileiro de Bens Musealizados Desaparecidos;
1.10.2.         conforme o Acórdão 2477/2021-TCU-Plenário, o TCU examinará, no processo de Acompanhamento TC Processo 042.463/2021-1, as medidas adotadas pelo Grupo de Trabalho Interministerial então instituído por meio do Decreto 10.175/2019, que tinha como um dos objetivos implementar sistema de inventário nacional de bens dos museus; 
1.10.3.   tão logo seja concluído o trabalho de fiscalização proposto no item 43.2, os resultados e as medidas adotadas pelo Tribunal serão levados ao seu conhecimento;
1.11. encaminhar ao solicitante, em complemento às informações acima descritas:
1.11.1. as peças 234 e 235 do TC Processo 033.784/2018-3, que trata de "Auditoria de conformidade nas instalações e processos afetos ao Museu Nacional (MN) e à Universidade Federal do Rio de Janeiro (UFRJ) , com o objetivo de apurar responsabilidades pelo incêndio ocorrido em 2/9/2018", esclarecendo que o processo está pendente de julgamento de mérito;
1.11.2. as peças 62 e 67-70 do TC Processo 041.083/2018-0, que tratou de "Levantamento para verificar as condições de segurança do patrimônio nos museus sob responsabilidade de órgãos ou entidades federais, bem como identificar os principais riscos e oportunidades de melhoria na gestão patrimonial e orçamentária desses equipamentos culturais";
1.11.3. as peças 61 e 71 do TC Processo 037.034/2019-7, que trata de "Monitoramento do Acórdão 1243/2019-TCU-Plenário";
1.11.4. as peças 103 e 107-109 do TC Processo 022.623/2019-1, que tratou de "Indícios de Irregularidades em vários programas constantes da pasta do Ministério da Educação";
1.11.5.          as peças 1, 5 e 7 do TC Processo 038.295/2021-0, que trata de "Representação formulada pelo MP/TCU acerca de supostas irregularidades administrativas envolvendo a recuperação do Museu Nacional";
1.12. nos termos do art. 6º da Resolução-TCU 215/2008, manter o presente processo aberto até o atendimento integral do pedido."
	É o relatório.

não há

Não atuou.

SOLICITAÇÃO DO CONGRESSO NACIONAL. SOLICITAÇÃO DE FISCALIZAÇÃO. GESTÃO ADMINISTRATIVA E CONTROLE PATRIMONIAL, RELATIVOS AO REGISTRO E INVENTÁRIO DOS BENS CULTURAIS DO MUSEU NACIONAL. AUDITORIA NOS CONTRATOS CELEBRADOS APÓS O INCÊNDIO. CONHECIMENTO. ATENDIMENTO PARCIAL. INFORMAÇÃO AO SOLICITANTE. AUTORIZAÇÃO PARA REALIZAÇÃO DE AÇÃO DE CONTROLE.

SOLICITAÇÃO DO CONGRESSO NACIONAL (SCN)

Secretaria de Controle Externo da Educação, da Cultura e do Desporto (SecexEduc).

Trago ao Colegiado Solicitação do Congresso Nacional, expressa por intermédio do ofício 297/2021/CFFC-P, no qual o Exmo. Sr. Deputado Federal Áureo Ribeiro, Presidente da Comissão de Fiscalização Financeira e Controle da Câmara dos Deputados (CFFC/CD) , encaminha a Solicitação de Fiscalização n. 52/2019.
2.	O documento encaminhado, de autoria do Deputado Federal Luiz Philippe de Orleans e Bragança, requer do TCU a realização de fiscalização para examinar a regularidade da gestão administrativa e controle patrimonial do Museu Nacional (MN) , que é uma unidade integrante da Universidade Federal do Rio de Janeiro (UFRJ) .
3.	Conforme aponta a SecexEducação, tem-se que a Solicitação do Congresso Nacional em exame tem duas questões como objeto, quais sejam, os "atos de gestão e de controle relativos ao registro e inventário dos bens culturais do Museu Nacional" e "a "conservação, manutenção e reconstrução do Museu Nacional, inclusive quanto à lisura dos contratos celebrados após o incêndio, à capacidade executória das empresas contratadas, dentre outras possíveis irregularidades".
4.	Ao examinar o feito, a unidade técnica concluiu nos seguintes termos:
"39.	Em relação à primeira questão, avalia-se que o assunto já foi objeto de exame pelo Tribunal no Acórdão 1243/2019-TCU-Plenário, monitorado pelo Acórdão 2477/2021-TCU-Plenário. Ainda, as providências que devem ser realizadas pelos Órgãos Superiores, que envolvem também o registro e inventário dos bens musealizados, são objeto de ação mediante processo de tipo Acompanhamento (TC Processo 042.463/2021-1) .
40.	Quanto à segunda questão, não há nenhum processo do TCU que tenha tratado especificamente dos 'contratos celebrados após o incêndio". Assim, propõe-se a realização de ação de controle quanto a este objeto, com escopo direcionado especialmente para os mecanismos de governança, controles e transparência existentes (Linhas de Defesa) , bem como quanto à gestão de riscos que esteja sendo adotada pela UFRJ/MN."  
5.	Em consequência, a unidade instrutiva propõe que seja autorizada a realização de auditoria acerca dos "contratos celebrados após o incêndio" no âmbito do Museu Nacional, com escopo direcionado especialmente para os mecanismos de governança, controles e transparência existentes, bem como quanto à gestão de riscos que esteja sendo adotada, prevendo-se a realização dos trabalhos entre abril de 2022 e março de 2023, informando ao solicitante que:
	i) acerca da avaliação dos atos de gestão e de controle relativos ao registro e inventário dos bens culturais do Museu Nacional, este Tribunal realizou ação de controle no processo TC Processo 041.083/2018-0, julgado pelo Acórdão 1243/2019-TCU-Plenário, que contém encaminhamentos que tratam do Inventário Nacional dos Bens Culturais Musealizados e do Cadastro Brasileiro de Bens Musealizados Desaparecidos;
	ii) conforme o Acórdão 2477/2021-TCU-Plenário, o TCU examinará, no processo de Acompanhamento TC Processo 042.463/2021-1, as medidas adotadas pelo Grupo de Trabalho Interministerial então instituído por meio do Decreto 10.175/2019, que tinha como um dos objetivos implementar sistema de inventário nacional de bens dos museus;
	iii) tão logo seja concluído o trabalho de fiscalização ora autorizado, os resultados e as medidas adotadas pelo Tribunal serão levados ao seu conhecimento.
6.	Por fim, a SecexEducação propõe encaminhar ao solicitante uma série de documentos constantes de processos do Tribunal, em tramitação ou já apreciados, relacionados com a temática objeto da presente solicitação.
7.	Incialmente, conheço da presente solicitação, por estarem preenchidos os requisitos de admissibilidade previstos para essa espécie de processo.
8.	No mérito, acolho, na íntegra, a análise da unidade instrutiva, que incorporo às razões de decidir, sem prejuízo das seguintes considerações.
9.	 Com efeito, no que tange à solicitação relativa aos atos de gestão e de controle relativos ao registro e inventário dos bens culturais do Museu Nacional, concordo com o exame técnico quando afirma que o assunto foi objeto de exame pelo Tribunal no Acórdão 1243/2019-TCU-Plenário, monitorado pelo Acórdão 2477/2021-TCU-Plenário, e que as providências decorrentes dessas deliberações e que devem ser realizadas pelos Órgãos Superiores, que envolvem também o registro e inventário dos bens musealizados, são objeto de ação fiscalizatória desta Corte, mediante processo de tipo Acompanhamento (TC Processo 042.463/2021-1) .
10.	Em relação à fiscalização dos contratos celebrados após o incêndio no museu, ante as informações coligidas pela unidade técnica, acolho a proposta de realização de ação de controle quanto a este objeto, com escopo direcionado especialmente para os mecanismos de governança, controles e transparência existentes (Linhas de Defesa) , bem como quanto à gestão de riscos que esteja sendo adotada pela UFRJ/MN.
11.	Considero que a abordagem proposta pela área técnica do Tribunal, ao contemplar elementos da governança, controles e transparência, bem como a gestão de riscos adotadas pela instituição, melhor atende ao propósito expresso na Solicitação, qual seja a de verificar "a lisura dos contratos celebrados após o incêndio, à capacidade executória das empresas contratadas, dentre outras possíveis irregularidades".
12.	Oportuno, portanto, que o Plenário autorize a realização da ação de controle, nos termos acima propugnados, devendo a Secretaria de Controle Externo incluí-la no plano de fiscalização do Tribunal, nos termos da proposta da SecexEducação. Entretanto, no que se refere ao período de realização, observando o disposto no art. 14, inciso II, da Resolução-TCU 215/2008, e ponderando as prerrogativas de tramitação preferencial e natureza urgente de que trata o art. 5º, inciso I, da referida Resolução, de forma a compatibilizá-lo com os prazos para atendimento da Solicitação, igualmente expressos no referido normativo.
13.	Assim, cabe dar cie¿ncia dessas informações ao solicitante, enviando-lhe co¿pia dos documentos apontados pela unidade técnica, sem prejui¿zo de informar-lhe que assim que os trabalhos do TC-Processo 042.463/2021-1 (relatoria do Ministro André Luís de Carvalho) , do TC-Processo 038.295/2021-0 (da minha relatoria) e da fiscalização ora autorizada forem conclui¿dos e apreciados, o Tribunal informara¿ prontamente seus resultados e as medidas adotadas. 
14.	Nesse contexto, nos termos do artigo 14, inciso III, da Resoluc¿a¿o TCU 215/2008, estendo os atributos de Solicitac¿a¿o do Congresso Nacional ao TC-Processo 042.463/2021-1 e ao TC-Processo 038.295/2021-0. 
	Feitas essas considerac¿o¿es, acolhendo a proposta da unidade te¿cnica, voto no sentido de que o Tribunal adote a minuta de aco¿rda¿o que ora submeto a¿ deliberac¿a¿o do colegiado. 
TCU, Sala das Sessões Ministro Luciano Brandão Alves de Souza, em tagDataSessao.
Ministro JOÃO AUGUSTO RIBEIRO NARDES
 Relator